【裁判字號】    88,上訴,1655
【裁判日期】    890823
【裁判案由】    偽造文書等
【裁判全文】
臺灣高等法院臺中分院刑事判決              民國八十八年度上訴字第一六五五號
    上  訴  人  臺灣臺中地方法院檢察署檢察官
    上  訴  人
    即  被  告  甲○○
    選任辯護人  王素玲
    被      告  乙○○
    被      告  戊○○
右上訴人等因被告等偽造文書等案件，不服臺灣臺中地方法院中華民國八十八年五月
十二日第一審判決（民國八十八年度訴字第八三號，起訴案號：臺灣臺中地方法院檢
察署民國八十七年度偵字第一三二七九、二六三三一號），提起上訴，本院判決如左
：
    主  文
原判決關於甲○○、乙○○、戊○○部分撤銷。
甲○○、乙○○、戊○○共同連續意圖為自己不法之所有，以詐術使人將本人之物交
付，甲○○處有期徒刑伍月；乙○○、戊○○各處有期徒刑參月。乙○○、戊○○均
緩刑貳年。
    事  實
一、甲○○係傳傑企業股份有限公司（以下簡稱傳傑公司，設高雄市前金區○○○路
    一三五號十二樓之二）台中廠會計，負責傳傑公司台中廠薪資表之製作及勞工保
    險等業務，乙○○、戊○○二人原係傳傑公司台中廠員工。於民國（下同）八十
    一年六月一日，傳傑公司台中廠由台中縣潭子鄉○○村○○路○段三五六巷一號
    遷至同縣大雅鄉○○路五十八號設新廠，乙○○因小孩陳詩韻年幼（七十八年七
    月八日出生）與其所住豐原市路途過遠，業已離職，惟為維持其勞工保險被保險
    人之身份繼續投保，竟意圖為自己不法所有，由與其有共同犯意聯絡之戊○○向
    傳傑公司台中廠負責人蔡銘川要求予乙○○繼續投保，經蔡銘川（經原審法院八
    十七年度自字第八三號判處有期徒刑一年，上訴本院另案八十八年度上訴字第一
    六五七號審理中）應允後，蔡銘川、甲○○二人雖明知乙○○實際並未在傳傑公
    司工作，竟共同為使乙○○能繼續參加勞工保險並使甲○○取得乙○○名下薪資
    及年終金之不法所有概括犯意，由戊○○、甲○○代乙○○在攷勤卡上打卡，
    以備傳傑公司及勞工保險局抽查，並由甲○○在其業務上所製作如附表所示傳傑
    公司每月薪資計算表上，登載不實之薪資計算表（含交通津貼、全勤獎金、加班
    費、特休假、年終獎金、中秋節禮金），足以生損害於傳傑公司及勞工保險局，
    之後並傳送至傳傑公司，致傳傑公司因此陷於錯誤，如數給付乙○○名義之薪資
    自八十一年六月起至八十四年二月間止，如附表所示薪資及年終金共計新臺幣
    （下同）三十三萬零七百八十元，並由蔡銘川交付予甲○○；傳傑公司並為乙○○自八十一年十月一日起向勞工保險局投保，保險費由戊○○之薪資扣繳，勞工
    保險局亦因而陷於錯誤，同意乙○○投保，乙○○即以勞工保險被保險人身份，
    至八十四年三月八日辦畢退保止，先後領取門診就診單三十五份就醫，而詐領超
    過保險費部分之醫療給付。
二、案經傳傑企業股份有限公司代表人丙○○具狀告訴甲○○部分由臺灣臺中地方法
    院檢察署檢察官偵查中及自動檢舉乙○○、戊○○部分偵查起訴。
    理  由
一、訊據上訴人即被告甲○○及被告乙○○、戊○○等三人，均分別承認係傳傑公司
    台中廠會計、員工，由被告甲○○領取二份薪資，以已離職之被告乙○○名義繼
    續投保勞工保險及虛偽打攷勤卡，並領取勞工門診單就診就醫之事實，惟均否認
    有何犯行，另案被告蔡銘川在原審法院亦否認犯罪，並辯稱：乙○○確實沒有上
    班，戊○○問我，因一般民間公司都有這個現象，我才同意她寄保，保險費是由
    戊○○薪水中扣掉，攷勤卡純綷是為應付勞工保險局察看，甲○○領二份薪資，
    傳傑公司知道並同意，又如果傳傑公司不知道乙○○寄保，為什麼總公司沒有列
    公司應支出項目等語。被告甲○○辯稱：乙○○確定沒有到公司上班，知道乙○○是寄保，乙○○之薪資由伊領取，是老闆蔡銘川多給的薪資作為補貼，乙○○
    的攷勤卡有一陣子是戊○○打的等語。被告乙○○辯稱：伊離職不上班就沒有領
    薪水了，因為在傳傑公司工作多年，離職了斷保險覺得可惜，才徵求蔡銘川同意
    暫時寄保，沒有領薪資，保險費是自己繳得，有領門診診療單就醫等語。被告戊○○辯稱：是徵求台中廠負責人蔡銘川同意，才寄保的，攷勤卡是甲○○拿給渠
    蓋過一次云云。然查被告乙○○確實未在傳傑公司台中廠遷新廠後上班之事實，
    為被告甲○○、乙○○、戊○○等三人及另案被告蔡銘川所坦承之事實；而被告
    乙○○名義之薪資亦確經被告蔡銘川同意由被告甲○○領取之事實，亦經被告蔡
    銘川、甲○○於原審法院偵審中及本院審理中供述明確。經查傳傑公司代表人丙○○及委任代理人己○○律師始終堅詞否認同意甲○○多領取乙○○名下之薪資
    ，被告蔡銘川、甲○○又無法舉出積極具體證據證明此項事實，彼等所謂傳傑公
    司知道、同意云云，已顯難置信。且傳傑公司並無任何理由在被告乙○○離職後
    ，開始多給付被告乙○○名義之薪資予被告甲○○。又傳傑公司倘於被告乙○○
    離職後，欲多給付薪資予被告甲○○，大可直接加薪，何須以此迂迴之手段為之
    ？另倘確因被告甲○○增加工作，而予補貼，則為何始自被告乙○○離職之後？
    且所謂補貼被告甲○○之薪資，竟然如附表所示薪資每月均有差異，此尤與常情
    有異，所辯並無可採。又被告甲○○身為傳傑公司台中廠會計，對於其是否有權
    領取被告乙○○名義之薪資，自應甚為明瞭，其主觀上並無可能誤認係另案被告
    蔡銘川取得傳傑公司同意後所為合法給予。又被告乙○○既係離職並喪失勞工之
    身分，即不得再繼續參加勞工保險，被告等所辯民間多有此種情形，並無提出具
    體事證，縱屬實情，亦不能因此而免責。此外右揭事實，業據告訴人傳傑公司代
    表人丙○○偵審中指訴明確，且有薪資計算表、攷勤卡、被告甲○○所填之取款
    憑條、被告乙○○勞工保險卡、退保申報表、門診就診單第二聯、門診診療單簽
    收登記表及勞工保險醫療給付門診就診單影本等在卷可稽，罪證明確，被告等三
    人之上開犯行，洵堪認定。另案被告蔡銘川於本院另案八十八年度上訴字第一六
    五七號供稱：被告甲○○並無冒領傳傑公司之薪資，是加薪的等語，顯係嗣後諉
    卸其自己並企圖推卸被告甲○○罪責之詞，不足採信。另勞工保險局八十八年一
    月二十五日八八保給字第一○○○八一九號函復乙○○八十二年起至八十四年三
    月止期間並無申請勞保住院診療紀錄；另門診部分，因當時該局每月受理門診醫
    療單數量極為龐大（近千萬件）限於時間與經費，未將所有門診單輸入電腦建檔
    ，乙○○上開期間曾於何家醫院門診，門診明細如何，該局現有檔案，無法查得
    相關之資料等語，自無法查得被告乙○○詐得醫療給付具體之金額，均併予敘明
    。
二、按刑法第二百十條之偽造私文書罪，以偽造他人名義之私文書為其成立要件；若
    串令他人冒用自己名義作成文書，縱使所載不實，仍屬虛妄行為，不能以偽造私
    文書罪相繩。又該條之偽造私文書，以無制作權之人冒用他人名義而不法制作該
    文書為要件之一，如果行為人基於他人之授權委託，即不能謂無制作權，縱有不
    實之記載，自亦不成立該條之罪，案經最高法院著有二十九年上字第一一九六號
    、四十七年台上字第二二六號、四十七年台上字第三六五號判例可資參照。查攷
    勤表（或簽到簿）固屬機關或公司行號員工確實曾於該打卡時間內曾上班執行其
    勤務，打卡係員工上班之紀錄，本應由員工親自打卡，員工本人乃有權制作者。
    傳傑公司為被告乙○○設置之攷勤表，乙○○係有權打卡制作者。是被告甲○○
    、戊○○，既因被告乙○○離職後為維持在傳傑公司其勞工保險被保險人之身份
    繼續投保，串通被告甲○○、戊○○，經被告乙○○授權概括同意下代其在傳傑
    公司為被告乙○○之攷勤表上打卡，縱使被告乙○○未上班該打卡不實，仍屬虛
    妄行為，參照前揭最高法院判例要旨所示，自不能成立偽造私文書罪，僅係告訴
    人傳傑公司如何處理被告甲○○、戊○○、蔡銘川等內部行政上管理問題。告訴
    人傳傑公司請求檢察官上訴狀內陳稱：「倘既非公司員工，又未於攷勤表打卡時
    間內上班或遲到、早退，則其本人就該攷勤表亦無合法之製作權，矧僅得本人同
    意之被告﹖可知被告自亦無法經由無權製作攷勤表之被告乙○○同意，而取得製
    作該私文書之合法權源，認應成立偽造私文書罪」等語，其法律見解，似尚有誤
    會，應難採取。另傳傑公司會計甲○○乃從事業務之人，其所製作已離職被告乙○○如附表所示薪資及年終金之薪資計算表，乃其業務上所作成之文書，被告
    蔡銘川與甲○○將不實事項登載於薪資計算表上，並傳送至傳傑公司，足以生損
    害於傳傑公司及勞工保險局，自係行使該不實之文書。核被告甲○○、乙○○、
    戊○○等三人所為，均係犯刑法第二百十六條、第二百十五條之行使業務上登載
    不實文書罪及第三百三十九條第一項詐欺取財罪。被告等三人所犯刑法第二百十
    五條業務上登載不實文書之低度行為，應為其行使之高度行為所吸收，僅論以行
    使罪。核被告等三人先後所為數詐欺取財、行使業務登載不實文書行為，時間緊
    接，所犯罪名相同，顯係基於概括之犯意為之，為連續犯，爰依刑法第五十六條
    之規定以一罪論，並加重其刑。被告等三人所犯詐欺取財罪與行使業務登載不實
    文書罪間，有方法結果之牽連關係，為牽連犯，應從一重之詐欺取財罪處斷。被
    告等三人與另案被告蔡銘川等四人間就上開行使業務上登載不實文書罪及向勞工
    保險局超過保險費部分之詐欺部分；被告蔡銘川與被告甲○○就上開行使業務上
    登載不實文書罪及向傳傑公司詐欺取財部分，有犯意之聯絡，行為之分擔，均為
    共同正犯。
三、原審法院認被告甲○○、乙○○、戊○○等三人，犯行事證明確，洵堪認定，予
    以論罪科刑，固非無見。惟查：(一)告訴人傳傑公司係於八十一年六月一日遷至台
    中縣大雅鄉○○路五十八號設立新廠，此有房屋租賃契約及原審法院公證處公證
    書影本附卷可稽（見第一三二七九號偵查卷第一四三頁至第一四九頁），被告乙○○因小孩年幼，因距其住址路途過遠，而離職，原審依證人劉文錦在檢察官偵
    查中供證八十二年五月遷廠，核與前開房屋租賃契約不符之證詞，並籠統認定被
    告乙○○於八十二年五月間傳傑公司遷至大雅鄉○○路五十八號之前，業已離職
    ，並誤認另案被告蔡銘川與被告甲○○共同向傳傑公司以被告乙○○之名義詐欺
    薪資（包括年終金）係自八十年七月至八十四年二月間止，共四十三萬八千八
    百二十五元，即關於詐欺傳傑公司以被告乙○○之名義薪資（包括年終金）期
    間及總金額部分實有不合。(二)次查原審判決認定被告戊○○、甲○○等二人既係
    經被告乙○○之同意在告訴人傳傑公司之攷勤表上打卡，並傳送至傳傑公司，自
    無被訴行使偽造私文書罪嫌，惟因檢察官起訴書認被告等人被訴行使偽造私文書
    罪部分與其等三人犯行使業務上登載不實罪及詐欺取財罪等二罪，犯罪已證明部
    分，有方法結果之牽連關係，屬裁判上之一罪，自應於理由欄說明被告等三人被
    訴行使偽造私文書罪嫌部分，不另為無罪之諭知，原審判決理由欄內疏未敘述，
    亦有欠當。檢察官上訴意旨據告訴人傳傑公司具狀請求對被告甲○○部分上訴，
    以攷勤卡乃公司員工確定於打卡時間內執行勤務，始有權製作，倘既非公司員工
    ，又未於打卡時間內上班，則其本人就該攷勤卡亦無合法之製作權，是被告甲○○亦無法經由被告乙○○同意，取得製作攷勤卡之合法權源等情，並以告訴人雖
    僅就被告甲○○部分聲請上訴，惟被告乙○○既有犯意聯絡，被告戊○○亦有行
    為分擔，原審判決就其二人認不成立偽造私文書，亦有未洽等語，對被告等三人
    提起上訴，惟查被告甲○○、戊○○既已得到被告乙○○之同意，概括授權被告
    甲○○、戊○○在告訴人傳傑公司為被告乙○○設置之攷勤表上打卡，被告乙○○未上班，該打卡不實，並不構成偽造私文書，已詳如上述，檢察官對被告等三
    人此部分指摘原審判決未當之上訴，非有理由；及上訴人甲○○上訴意旨仍飾詞
    否認詐欺犯罪，並以多領之部分，係經告訴人傳傑公司同意之補貼等語，既經告
    訴人傳傑公司代表人丙○○堅決否認同意，被告甲○○多領取被告乙○○名下之
    薪資用以補貼，經核亦非有理由，惟原審判決既有前揭之可議，應由本院將原審
    關於被告甲○○、乙○○、戊○○部分撤銷改判。爰審酌被告甲○○、乙○○、
    戊○○等三人之犯罪動機、目的、手段，及被告甲○○犯罪所得之金額，告訴人
    傳傑公司請求檢察官對被告甲○○一人提起上訴及被告等三人犯罪後之態度等一
    切情狀，分別量處如主文第二項所示之刑。末查被告乙○○、戊○○等二人前均
    未曾受有期徒刑以上刑之宣告，有臺灣臺中地方法院檢察署刑案資料查註記錄表
    及本院被告乙○○、戊○○等二人全國前案紀錄表在卷可按，渠等二人大致坦承
    犯行，深具悔意，其經此偵審並判刑教訓，當知警惕而無再犯之虞，本院綜核各
    情，認仍所宣告之刑，以暫不執行為適當，併予宣告緩刑，以啟自新。
四、據上論結，應依刑事訴訟法第三百六十九條第一項前段，第三百六十四條，第二
    百九十九條第一項前段，刑法第二十八條，第五十六條，第三百三十九條第一項
    ，第二百十六條，第二百十五條，第七十四條第一款，罰金罰鍰提高標準條例第
    一條前段，判決如主文。
本案經檢察官丁○○到庭執行職務。
中      華      民      國    八十九      年      八      月   二十四   日
                              臺灣高等法院臺中分院刑事第三庭
                                    審判長法  官  方  艤  駐
                                          法  官  廖  柏  基
                                          法  官  胡  忠  文
右正本證明與原本無異。
檢察官得上訴，被告等三人均不得上訴。
如不服本判決應於收受送達後十日內向本院提出上訴書狀，其未敘述上訴之理由者並
得於提起上訴後十日內向本院補提理由書（均須按他造當事人之人數附繕本）。
                                          書記官  陳  曉  青
中      華      民      國    八十九      年      八      月   二十五   日
附錄本案論罪科刑法條：
一、刑法第三百三十九條第一項：意圖為自己或第三人不法之所有，以詐術使人將本
    人或第三人之物交付者，處五年以下有期徒刑、拘役或科或併科一千元以下罰金
    。
二、刑法第二百十五條：從事業務之人，明知為不實之事項，而登載於其業務上作成
    之文書，足以生損害於公眾或他人者，處三年以下有期徒刑、拘役或五百元以下
    罰金。
                                                                        Ｋ
附表：甲○○與蔡銘川共同利用乙○○名義向傳傑公司冒領薪資及年終金（單位：元）
┌─────┬────┬────┬────┬────┐
│  年  份  │八十一年│八十二年│八十三年│八十四年│
│  月  份  │        │        │        │        │
├─────┼────┼────┼────┼────┤
│  一  月  │        │7,440   │13,130  │11,050  │
├─────┼────┼────┼────┼────┤
│  二  月  │        │7,560   │9,230   │7,280   │
├─────┼────┼────┼────┼────┤
│  三  月  │        │6,960   │13,325  │        │
├─────┼────┼────┼────┼────┤
│  四  月  │        │9,600   │12,935  │        │
├─────┼────┼────┼────┼────┤
│  五  月  │        │9,600   │9,880   │        │
├─────┼────┼────┼────┼────┤
│  六  月  │6,000   │10,400  │10,400  │        │
├─────┼────┼────┼────┼────┤
│  七  月  │6,000   │11,050  │9,880   │        │
├─────┼────┼────┼────┼────┤
│  八  月  │1,500   │12,220  │10,400  │        │
├─────┼────┼────┼────┼────┤
│  九  月  │3,300   │13,000  │11,440  │        │
├─────┼────┼────┼────┼────┤
│  十  月  │6,060   │12,220  │13,000  │        │
├─────┼────┼────┼────┼────┤
│十 一 月  │4,800   │13,000  │10,400  │        │
├─────┼────┼────┼────┼────┤
│十 二 月  │9,480   │13,780  │13,460  │        │
├─────┼────┼────┼────┼────┤
│年終金  │3,000   │2,000   │6,000   │        │
├─────┼────┼────┼────┼────┤
│合 計     │40,140  │128,830 │143,480 │18,330  │
└─────┴────┴────┴────┴────┘
                                                   Ｋ


司法院資訊處製作；財團法人民間司法改革基金會備份。
